臺灣高等法院民事判決　　　　　　　　　94年度再易字第84號
再審　原告　久圓建設股份有限公司
法定代理人　陳浴生
訴訟代理人　莊柏林律師
　　　　　　施湘興律師
再審　被告　戊○○原名楊淑惠.
　　　　　　甲○○
　　　　　　乙○○
　　　　　　己○○○
　　　　　　庚○○
　　　　　　丁○○
　　　　　　丙○○
上列當事人間請求減少價金事件，再審原告對於中華民國九十四
年六月八日九十二年度上更(二)字第二二七號確定判決，提起再審
之訴，本院判決如下：
    主      文
再審之訴駁回。
再審訴訟費用，由再審原告負擔。
    事實及理由
一、再審原告聲明求為判決：鈞院92年度上更(二)字第227號民事
    判決廢棄。上廢棄部分，再審被告在第一審之訴及其假執行
    之聲請均駁回。再審費用、第一、二審及發回前第三審訴訟
    費用均由再審被告負擔。其起訴主張略以：「
  (一)就民事訴訟法第四百九十六條第一項第一款適用法規顯有錯
    誤之違法部分：蓋因：
  １兩造之房屋土地買賣契約書第二條已明確規範兩造買賣房屋
    面積除包括防空避難室面積分擔以外，尚概括約定包含「其
    他公同使用公共設施」之分擔。且再審原告既是以房屋現況
    交屋，並交屋前渠等既經兩造協同完成登記暨交付渠等土地
    、建物及系爭地下四、五層獨立建號之建物所有權狀，而再
    審被告於購屋或收受房屋前非無審核、考慮期間，況再審被
    告協同完成登記且收受地下四、五層等獨立建物所有權狀，
    其時即已明知持有地下層建物應有部分所有權之事實，竟於
    超過六個月除斥期間始為通知主張減少價金，至屬無理。
  ２而按修正前民法第三百六十五條第二項所定：「前項規定於
    出賣人故意不告知瑕疵者，不適用之」，其所謂故意，自應
    就該瑕疵有所認識，且明知而故意不予告知始克相當，倘無
    認識或甚且根本無瑕疵存在者，即無故意甚明。本件系爭房
    屋再審原告乃依兩造契約訂明合意分攤防空避難室及公共設
    施持分之約定為給付，實為確信已依契約本旨履行給付義務
    並無對造所主張之瑕疵存在，何來所謂故意不告知瑕疵可言
    ，尤其系爭大樓全部共四百七十七戶均如此分擔公共設施持
    分，無一例外，若謂再審原告僅對再審被告不予告知，顯違
    經驗法則，且對造亦自始至終未舉証，以實其說。則何能於
    逾六個月期間後，價金業已交付完畢，因房地產跌價始主張
    再審原告有故意情事，提出本件訴訟，而謂其無民法第三百
    六十五條第一項之適用。原確定判決未細繹前揭系爭契約條
    款，以再審被告片面之詞，而為不利再審原告判決，顯有民
    事訴訟法第四百九十六條第一項第一款適用法規顯有錯誤之
    違法。
  (二)就民事訴訟法第四百九十七條之如就足影響於判決之重要證
    物，漏未斟酌部分：蓋因：
  １台灣省建築師公會鑑定報告，就系爭地下四、五層之公共設
    施配置情形說明如下：
  依據內政部７１．５．２８台內營字第０８４３９７號函釋
    示建築物公共設施項目「地下室部分：公共樓梯、電梯間、
    機電室、公共走廊、水箱及其他供共同使用性質之設備及空
    間」。
  地下四層「機械排氣室、梯間、緊急升降機、排煙室、發電
    機房」面積合計440.2881㎡。而地下五層除亦有前述「機械
    排氣室、梯間、緊急升降機、排煙室、發電機房」外，另有
    「地下蓄水池、消防機房」之設置，面積合計746.7212㎡。
  地下三層以下之車道除供行車使用外，兼供各項設備及各樓
    梯相互間連通之用，依附件七之釋示令視同公共走廊。而地
    下四層車道面積2142.157㎡，地下五層車道2160.765㎡。
  該報告依下列法規之規定說明系爭地下四、五層關於「防空
    避難室」及「停車空間」乃取得建築許可依法所必要附建之
    設備。
  (1)本工程於７８．１１．１４取得建造執照，有關「防空避難
    室」係適用７１．６．１５內政部台內營字第９１１２３號
    令修正規定設置；地下五層防空避難室面積依使用執照竣工
    圖，其面積7777.12㎡，依建築技術規則建築設計施工編第
    一百四十一條規定防空避難室設備附建標準，係按「建築面
    積」全部附建。
  (2)依使用執照竣工圖，地下四層平面圖於圖上M-K.lO-11位置
    註明其用途為「供公眾使用停車場」，另地下五層平面圖
    G-H.lO-11位置註明其用途為「避難防空室兼停車場-部份供
    公眾使用目。
  (3)建築法第一百零二條之一規定「建築物依規定應附建防空避
    難設備或停車空間，其防空避難設備因特殊情形施工確有困
    難，或因停車空間在一定標準以下，及建築物位於都市計劃
    停車場公共設施用地一定距離範圍內者，得由起造人繳納代
    金，由直轄市、縣市局主管建築機關代為集中興建。」另分
    別發佈「台北市建築物附設停車空間繳納代金及管理使用辦
    法」、「高雄市建築物防空避難室設備或停車空間繳納代金
    及管理使用辦法」皆規定其所有權登記為市府所有並由市府
    核定管理維護。
  (4)綜上法規，顯見系爭大樓之「防空避難設備」及「停車空間
    」為申請建築之必要設備，且由前述法規明定未依法附建即
    須繳納代金之規定，尤証「防空避難設備」及「停車空間」
    係申請「建築許可」所必要附建者。
  關於一樓以上各層應分擔之地下四、五層公共設施面積計算
    方式：
  (1)地下五層：依建築謄本登記面積為7866.96㎡（a）。其中防
    空避難室雖如前述應按上開7866．96㎡全部附建，但僅先採
    用4144.86㎡（b），停車空間2090.3125㎡（c）尚餘（d）1
    631.7875㎡（即a減b減。）; 再由b、c依上開使用面積比例
    分配d部分之空間，則防空避難室就d部份分配面積為1084.7
    384㎡（e）。故地下五層應由一樓以上各層分擔之面積為（
    b加e）合計為5229．5984㎡（4144.86+1084.7384）。
  (2)地下四層：依建物謄本登記面積為7866.96㎡。其中前述
    發電機房等面積合計440．2881㎡，停車空間1928.625㎡。
    惟該報告就地下四層之計算分擔面積方式最後係採用以建築
    技術規則施工編第六十條所規定每輛停車空間最大換算棲地
    板面積標準40㎡為計算停車空間（136 車位乘以每車位40㎡
    等於5440㎡），則扣除上開停車空間後，應由一樓以上各層
    分擔面積為2426.96㎡（即7866.96-136x40=2426.96㎡）。
  (3)據前述地下四、五層應由一樓以上各層各戶分擔之公設面積
    合計為7656．5584㎡（即5229．7384㎡+2426．96 ㎡=7656
    ．5584㎡）。（按：並非最高法院發回意旨所指「一樓以上
    各層應分擔地下四層之面積為3051.3491平方公尺作為地下
    四層公設分擔之面積）。
  ２由前述１顯見地下四層與五層建物在機械排氣室等公共設
    施配置面積及其項目均有不同，故兩者分擔公共設施情形乃
    有不同；且已如前述１(2)所示該報告對於地下四層所採用
    之計算方式乃扣除每輛停車空間最大換算樓地板面積標準40
    ㎡後計算分擔公設面積 2426.96㎡，並無須再考量原先說明
    之「結構柱配置密集而不利停車」之問題，最高法院發回意
    旨所指「修正一樓以上各層應分擔地下四層面積為3051.349
    1 平方公尺」等語乃該報告用以說明合理分配之計算過程而
    已，其最後係以上開2426.96㎡為計算分擔依據，是發回意
    旨所質疑「查地下五層為防空避難室兼停車場，地下四層則
    純為停車場，苟地下五層、地下四層之結構柱配置情形相同
    ，何以二者分擔公共設施之原則不同？」等語，依上所述實
    係對於該鑑定報告內容斷章取義而有所誤解。顯見系爭地下
    四層與地下五層所計算分擔公共設施情形自無可能相同，顯
    有重要證物漏未審酌之違法。
  ３況該公會曾以九十三年台鑒建（87011）字第495號函解釋謂
    ：「、、（三）查原鑑定報告書附件五建物測量成果固地下
    四層、地下五層合併登記為同一建號27576號，申請人久圓
    建設股份有限公司代表人陳浴生於「第一次登記」後辦理買
    賣登記，其有關共同使用部分理應設定共同使用部分之範圍
    及面積並據以辦理持分登記。（四）故甲○○先生等依建物
    所有權狀之建號持有權利範圍內之建物面積，只要各持分人
    之分配百分比總計為100﹪，即無不實登記之嫌。
    （五）本案鑑定時鑑定人為避嫌，故未強求久圓建設股份有
    限公司出示「共同使用部分」之設定範圍及面積計算式，逕
    依原鑑定報告書附件七「共同設施項目」試算驗證持分比例
    是否恰當。（六）本鑑定報告書內，設定之「共同使用部分
    」其範圍因地下四層及地下五層合併登記為同一建號如符合
    「公共設施」之定義即可列入持分，並無上下樓層是否必須
    一致之疑問。原鑑定報告書以結構柱配置密集不利停車為由
    列入「公共設施」範圍，顯有不週，請同意修正說辭以符實
    情。」等語。更証兩造買賣契約第二條房屋面積中之公設面
    積應含防空避難室，而地下四、五樓為依強制附建之防空避
    難室，其性質屬公共設施，應由全體住戶分擔其面積。
  ４核鈞院八十七年上更(一)字第四七九號、八十七年重上字第一
    六九號、八十九年上更(一)字第二八八號等三確定判決，均認
    該鑑定報告足堪採信。另中華民國建設商業投資公會全國聯
    合鑑定報告結論與本鑑定報告相同，當亦足為証。是原確定
    判決以再審被告所主張系爭買賣契約第四條第三款約定，而
    謂系爭地下四、五層建物，非屬公共設施，且非防空避難室
    部分，不在買賣契約合意範圍，而不應分擔其應有部分。顯
    未斟酌前開台灣省建築師公會鑑定書，而有重要證物漏未審
    酌之違法無疑。
  ５再由台北縣政府北府工施字第093048953號函復鈞院意指「
    依建築技術規則第一百四十一條規定，本案防空避難室設備
    應按建築面積4144.86平方公尺附建，復查對編號Al-1面積
    計算表「防空避難室面積檢討」項計算式標示地下五層7777
    .12 平方公尺大於4144.86符合規定」等語，不僅說明須依
    法須附建防空避難室且本案所附建面積以「7777.12平方公
    尺大於4144.86平方公尺」符合規定，故以全部建築面積「
    7777.12平方公尺」附建自與規定相符。再依建築技術規則
    施工編第一百四十二條第一項第六款規定「供防空避難室設
    備使用之樓層樓地板面積達二百平方公尺者，以兼作停車空
    間為限。」亦即該防空避難室係可合法兼作停車空間使用，
    上函所載甚明，自不因依規定兼作停車空間使用，以致使其
    喪失亦為依法附建公共設施之性質甚明。且系爭地下四、五
    層建物依台北縣地政事務所建物測量成果圖乃合併登記主要
    用途為「防空避難室兼停車場」，另依使用執照及竣工圖所
    載之用途則地下四層為「公眾使用停車場」地下五層為「防
    空避難室兼停車場」均為依法附建之公共設施，且除地下四
    、五層之防空避難室外，本大樓別無其他防空避難室之設置
    ，是依系爭買賣契約第二條約定所指「公共設施包括…防空
    避難室…」當指系爭地下四、五層建物至明。原確定判決未
    引用此函，遂為不利再審原告之判決，有重要證物漏未審酌
    之違法，至為灼然。
  ６退萬步言之，於本件台灣台北地方法院於八十四年度訴字第
    四二六四號確認債權不存在事件，曾囑託中國生產力中心就
    系爭房地評估研究結果，認系爭地下四、五層已另行編建號
    獨立登記為再審原告所有，又未區分出防空避難室及公眾使
    用設施之範圍另行登記，而買賣契約約定防空避難室歸再審
    原告所有，故不應將防空避難室併入公共使用之面積中計算
    ，有土地及建物評估研究報告可憑。換言之，四、五樓防空
    避難室為再審原告所有，而再審被告向再審原告買受系爭房
    地，依兩造契約之約定，係包括防空避難室，是再審原告將
    其所有之防空避難室，依其應分擔之比例移轉登記予再審被
    告，自無不合。
二、按再審之訴顯無再審理由者，得不經言詞辯論，以判決駁回
    之，民事訴訟法第五百零一條第二項定有明文。次按不得上
    訴於第三審法院之事件（再審原告就原確定判決之上訴利益
    價額僅為八十七萬四千六百五十一元，未逾一百五十萬元，
    屬本法第四百九十七條之不得上訴第三審之事件），其經第
    二審確定之判決，如就足影響於判決之重要證物漏未斟酌者
    ，固得依民事訴訟法第四百九十七條規定，提起再審之訴。
    惟所謂就足以影響判決之重要證物漏未斟酌，係指足以影響
    於判決基礎之重要證物，於前訴訟程序業已提出，然未經確
    定判決加以斟酌或不予調查或未為判斷，且該證物足以動搖
    原確定判決基礎者而言。若於判決理由項下說明無調查之必
    要，或縱經斟酌亦不足影響判決基礎者，即與漏未斟酌有間
    ，不得據為本條所定之再審理由。經查：
  (一)再審原告雖略稱：「實係對於台灣省建築師公會鑑定報告內
    容斷章取義而有所誤解。顯見系爭地下四層與地下五層所計
    算分擔公共設施情形自無可能相同，顯有重要證物漏未審酌
    之違法。」「原確定判決以再審被告所主張系爭買賣契約第
    四條第三款約定，而謂系爭地下四、五層建物，非屬公共設
    施，且非防空避難室部分，不在買賣契約合意範圍，而不應
    分擔其應有部分。顯未斟酌前開台灣省建築師公會鑑定書，
    而有重要證物漏未審酌之違法無疑。」云云。經核原確定判
    決於理由內載明「依上述計算方式內容（即建築師公會鑑定
    報告）觀之，顯然並未採用尚須考量「結構柱配置密集而不
    利停車」問題之計算方法，而係按每輛停車空間均以最大樓
    地板面積標準四十平方公尺為計算，再扣除無須由一樓以上
    各層分擔之面積。故無須再考量「結構柱配置密集而不利停
    車」之問題該報告予以贅列，徒增誤會」、「綜觀建築師鑑
    定報告之結論，並未明指系爭地下四、五層建物非屬於法定
    附建之防空避難室部分，如何應屬系爭買賣契約第二條第所
    指之「公共設施」，僅係假設系爭地下四、五層建物，均屬
    系爭大樓「公共設施」情形下加以計算，而認系爭買賣契約
    約定面積與登記面積相符。是故，本院自不能直接援用該鑑
    定報告之結論，自屬無疑。」、「系爭大樓防空避難室僅設
    置於系爭地下第五層。如是，則系爭地下第四層建物，則係
    單純之停車場，而非系爭大樓防空避難室設置之所在。然建
    築師公會之鑑定報告逕認系爭地下四層建物，以每輛停車空
    間均以最大換算樓地板面積標準四十平方公尺為計算，對被
    上訴人分擔防空避難室持分最小，最為有利云云，自不可取
    。」、「綜此，建築師公會鑑定報告中，關於將系爭地下四
    層建物非屬公共設施部分、系爭地下五層非屬依法附建之防
    空避難室面積及公共設施部分，將之列入被上訴人應分擔該
    部分應有部分等內容而為計算，並非可採。」（原確定判決
    六(五)１至４第十三頁至十五頁）「被上訴人主張依系爭買賣
    契約第四條第三款約定：系爭地下四、五層建物，非屬公共
    設施，且非防空避難室部分，不在買賣契約合意範圍，而不
    應分擔其應有部分，應屬可採；至上訴人主張依系爭買賣契
    約第二條約定：系爭地下四、五層建物除防空避難室及供公
    共使用之公共設施外，均在買賣契約合意範圍，被上訴人應
    分擔其應有部分，尚非可取。」（原確定判決六(四)第十二頁
    至十三頁），已將不採信台灣省建築師公會鑑定報告之理由
    記述於上，顯非漏未審酌。
  (二)再審原告雖又謂：「除地下四、五層之防空避難室外，本大
    樓別無其他防空避難室之設置，是依系爭買賣契約第二條約
    定所指「公共設施包括…防空避難室…」當指系爭地下四、
    五層建物至明。原確定判決未引用台北縣政府北府工施字第
    0930418953號函，遂為不利再審原告之判決，有重要證物漏
    未審酌之違法。」云云。惟經核原確定判決於理由內載明「
    系爭建物之防空避難室可合法兼作停車空間使用，上開函件
    亦函覆甚明。因此，系爭地下五層建物之防空避難室部分，
    因符合上開規定而兼作停車空間使用，不致於喪失其為依法
    附建之公共設施性質，應可確定。」（原確定判決六(二) 2第
    六至七頁），顯已就上開台北縣政府函予以斟酌，足見再審
    原告所稱原確定判決所漏未斟酌之重要證據，原確定判決業
    經審酌，認該證物為不足採，並載明該證物何以不足採之理
    由，並非漏未審酌，自不得以之為再審理由。
三、再按確定終局判決適用法規顯有錯誤者，得提起再審之訴，
    民事訴訟法第四百九十六條第一項第一款固有明文。惟事實
    審法院認定事實之職權，無適用法規顯有錯誤之可言（最高
    法院六十三年台再字第六七號判例參照）。且適用法規顯有
    錯誤，不包括漏未斟酌證據及認定事實錯誤之情形在內（最
    高法院六十三年台上字第八八０號判例參照）。查再審原告
    雖略以：「再審原告乃依兩造契約訂明合意分攤防空避難室
    及公共設施持分之約定為給付，實為確信已依契約本旨履行
    給付義務並無對造所主張之瑕疵存在，何來所謂故意不告知
    瑕疵可言，尤其系爭大樓全部共四百七十七戶均如此分擔公
    共設施持分，無一例外，若謂再審原告僅對再審被告不予告
    知，顯違經驗法則，且對造亦自始至終未舉証，以實其說。
    則何能於逾六個月期間後，價金業已交付完畢，因房地產跌
    價始主張再審原告有故意情事，提出本件訴訟，而謂其無民
    法第三百六十五條第一項之適用。」云云。惟查再審原告是
    否故意不告知瑕疵？經核均屬事實審法院認定事實之職權，
    縱有認定錯誤，亦非適用法規顯有錯誤，再審原告主張原確
    定判決適用法規顯有錯誤，應無理由。
四、綜上所述，原確定判決並無再審原告主張適用法規顯有錯誤
    ，及不得上訴於第三審法院之事件，其經第二審確定之判決
    ，就足影響於判決之重要證物漏未斟酌之情形，再審原告據
    以提起再審之訴，為顯無再審理由，應不經言詞辯論，予以
    駁回。
五、據上論結，本件再審之訴為顯無理由，依民事訴訟法第五百
    零二條第二項、第七十八條，判決如主文。
中　　華　　民　　國　　94　　 年 　　8　　月　　9　　日
                  民事第三庭審判長法　官  林敬修
                                  法　官  劉勝吉
　　　　　　　　　　　      　　　法　官  藍文祥
正本係照原本作成。
不得上訴。
中　　華　　民　　國　　94　　年　　8 　　月　　10　　日
                                  書記官  顧倪淑貞
